---
title: "Untitled"
format: html
---

Report

DOMANDA 1: Quando il PIL cresce, l'occupazione aumenta?
DOMANDA 2: Se cresce il tasso di occupazione, diminuisce la disuguaglianza di reddito? 
DOMANDA 3: Qual è l'effetto di PIL, peso dell'industria, disuguaglianza, occupazione e spesa sociale sul rischio di povertà?

Necessario un cambio di dataset da Eurostat per poter tornare indietro fino agli anni '60, con tutte le conseguenze che questo comporta in termini di comparabilità e omogeneità dei dati. I dati seguenti sono stati importati da World Bank.
```{r}
#DATASET CON WB
#rispetto a prima, ci sono alcune differenze negli indicatori causate dal tornare fino agli anni 60. 
# PIL pro capite: Si passa dalla Parità di Potere d'Acquisto (PPS) di Eurostat, che annullava le differenze del costo della vita tra i Paesi, ai Dollari USA costanti della Banca Mondiale, che annullano l'inflazione storica ma mantengono le differenze di costo della vita nazionali. Qui possiamo usare anche i PPP ma inziano dal 1990, mentre i Dollari costanti partono dagli anni '60.
# Peso dell'Industria: Si passa dal calcolo del Manifatturiero puro (le fabbriche) all'Industria Totale, un aggregato più ampio della Banca Mondiale che include anche il settore delle costruzioni, l'estrazione mineraria e le reti energetiche (acqua, luce, gas).
# Occupazione: Si passa da un target demografico chirurgico e moderno (Fascia 20-64 anni) alla metrica standard internazionale storica (Popolazione attiva dai 15 anni in su). 
# Disuguaglianza (Gini): Si passa da un dato primario omogeneo (raccolto in contemporanea in tutta Europa tramite EU-SILC) a un dato storico armonizzato (SWIID/World Bank), che utilizza modelli statistici di imputazione per ricostruire e cucire insieme le frammentarie indagini fiscali degli anni '60 e '70.
# Povertà: Si abbandona la Soglia relativa europea (AROP, uguale per tutto il continente) in favore delle Soglie di povertà nazionali. La misurazione non usa più un unico "metro" europeo, ma si affida ai parametri storici stabiliti dai singoli istituti di statistica nazionali (come l'ISTAT in Italia).
# Spesa Sociale: Si passa dalla misurazione del Puro Welfare (sussidi, pensioni, aiuti diretti alle famiglie) alla misurazione del Consumo finale del Governo. Quest'ultimo valuta la "pesantezza" economica della macchina statale (includendo stipendi pubblici, esercito e giustizia), escludendo spesso i trasferimenti monetari diretti che non costituiscono "consumo". 
library(tidyverse)
library(eurostat)
library(countrycode)

data <- read.csv(file.choose(), 
                     na.strings = "..", 
                     stringsAsFactors = FALSE)

dati_grezzi <- head(data, -5)

indicatori_data <- dati_grezzi %>%
  select(geo = Country.Code, Series.Code, starts_with("X")) %>%
  pivot_longer(
    cols = starts_with("X"), 
    names_to = "time",
    values_to = "valore"
  ) %>%
  mutate(
    time = as.numeric(str_extract(time, "\\d{4}")),
    valore = as.numeric(valore)
  ) %>%
  pivot_wider(
    names_from = Series.Code,
    values_from = valore
  ) %>%
  rename(
    pil = NY.GDP.PCAP.KD,
    industria = NV.IND.TOTL.ZS,
    occupazione = SL.EMP.TOTL.SP.ZS,
    poverta = SI.POV.NAHC,
    spesa_sociale = NE.CON.GOVT.ZS
  ) %>%
  select(-SI.POV.GINI) %>% 
  filter(time <= 2021)

swiid_raw <- read.csv(file.choose(), stringsAsFactors = FALSE)

gini_storico <- swiid_raw %>%
  select(country, time = year, disuguaglianza_nuova = gini_disp) %>%
  mutate(geo = countrycode(country, origin = "country.name", destination = "iso3c")) %>%
  filter(!is.na(geo)) %>%
  select(geo, time, disuguaglianza_nuova)

indicatori_data <- indicatori_data %>%
  select(-any_of("disuguaglianza")) %>%
  left_join(gini_storico, by = c("geo", "time")) %>%
  rename(disuguaglianza = disuguaglianza_nuova)
```

```{r}
#ANALISI DEI MISSING E DELL'INIZIO DEI DATI TEMPORALI PRESENTI (WB)
analisi_serie_storiche <- indicatori_data %>%
  group_by(geo) %>%
  summarise(across(
    c(pil, industria, occupazione, disuguaglianza, spesa_sociale, poverta),
    ~ {
      primo_anno <- min(time[!is.na(.)], na.rm = TRUE)
      
      if (is.infinite(primo_anno)) {
        return("Assente")
      } else {
        n_buchi <- sum(is.na(.) & time >= primo_anno)
        
        return(paste0(primo_anno, " (", n_buchi, " assenti)"))
      }
    }
  )) %>%
  ungroup()

View(analisi_serie_storiche)
```

```{r}
library(ggplot2)
library(dplyr)
library(scales) 

anno_analisi <- 2021

# Togliamo gli aggregati europei (EA, EU, EE) e ci concentriamo solo sui singoli Stati (geo con 2 lettere)
dati_anno_stati <- indicatori_data %>%
  filter(time == anno_analisi) %>%
  filter(nchar(geo) == 3) %>% #Metto =3 perché ho codici 3 cifre (se eurostat =2)
  filter(!geo %in% c("EA", "EU", "EE"))

#missing 
dati_anno_stati %>% 
  summarise(across(-geo, ~sum(is.na(.))))

elenco_paesi <- unique(dati_anno_stati$geo)
print("--- ELENCO COMPLETO DEI PAESI ---")
print(elenco_paesi)
print("--- NUMERO TOTALE DI PAESI ---")
length(elenco_paesi) 

print("--- PAESI SENZA DATO PIL (1) ---")
dati_anno_stati %>% filter(is.na(pil)) %>% pull(geo) #1 con WB (Liechtenstein)

print("--- PAESI SENZA DATO INDUSTRIA (0) ---")
dati_anno_stati %>% filter(is.na(industria)) %>% pull(geo) #0 con WB

print("--- PAESI SENZA DATO OCCUPAZIONE (3) ---")
dati_anno_stati %>% filter(is.na(occupazione)) %>% pull(geo) #3 con WB (Liechtenstein, Monaco, Kosovo)

print("--- PAESI SENZA DATO DISUGUAGLIANZA (5) ---")
dati_anno_stati %>% filter(is.na(disuguaglianza)) %>% pull(geo) #5 con WB (Monaco, Islanda, Liechtenstein, Ucraina, Kosovo)

print("--- PAESI SENZA DATO SPESA SOCIALE (2) ---")
dati_anno_stati %>% filter(is.na(spesa_sociale)) %>% pull(geo) #2 con WB (Liechtenstein, Monaco)

print("--- PAESI SENZA DATO POVERTÀ (8) ---")
dati_anno_stati %>% filter(is.na(poverta)) %>% pull(geo) #8 con WB (Bosnia, Regno Unito, Croazia, Islanda, Liechtenstein,  Monaco, Ucraina, Kosovo)

dati_2021_stati <- dati_anno_stati %>%
  na.omit()
```

```{r}
#ANALISI DEI MISSING E DELL'INIZIO DEI DATI TEMPORALI PRESENTI (WB) con dataset aggiornato
paesi_sopravvissuti <- unique(dati_2021_stati$geo)
analisi_serie_storiche2 <- indicatori_data %>%
  filter(geo %in% paesi_sopravvissuti) %>%
  group_by(geo) %>%
  summarise(across(
    c(pil, industria, occupazione, disuguaglianza, spesa_sociale, poverta),
    ~ {
      primo_anno <- min(time[!is.na(.)], na.rm = TRUE)
      
      if (is.infinite(primo_anno)) {
        return("Assente")
      } else {
        n_buchi <- sum(is.na(.) & time >= primo_anno)
        
        return(paste0(primo_anno, " (", n_buchi, " assenti)"))
      }
    }
  )) %>%
  ungroup()

View(analisi_serie_storiche2)
#qui ho, nei 36 paesi rimasti, l'anno da cui partono i dati per ogni indicatore e il numero di buchi (NA) presenti da quell'anno in poi fino al 2021.
```

```{r}
#GRAFICI DELLE VARIABILI PER STATO NEL 2021
library(ggplot2)
library(dplyr)
library(scales) 

#funzione per grafici
crea_grafico <- function(dataframe, colonna_y, titolo_grafico, etichetta_y) {
  
  # Rimuoviamo i Paesi che in quell'anno hanno il dato mancante (NA)
  df_pulito <- dataframe %>% filter(!is.na(!!sym(colonna_y)))
  
  ggplot(df_pulito, aes(x = reorder(geo, -!!sym(colonna_y)), y = !!sym(colonna_y), fill = geo)) +
    geom_col(color = "black", show.legend = FALSE) +
    theme_minimal() +
    labs(title = paste(titolo_grafico, "per Stato nel", anno_analisi),
         x = "Codice Paese",
         y = etichetta_y) +
    theme(axis.text.x = element_text(angle = 45, hjust = 1, size = 10),
          plot.title = element_text(face = "bold", size = 14)) +
    scale_y_continuous(labels = scales::comma) 
}

# 1. PIL
grafico_pil <- crea_grafico(dati_2021_stati, "pil", "PIL pro capite", "SPA")
print(grafico_pil)
#Svettano Lussemburgo, Irlanda e Norvegia, mentre chiudono la classifica Albania e Macedonia del Nord.

# 2. Peso dell'industria 
grafico_industria <- crea_grafico(dati_2021_stati, "industria", "Peso dell'Industria", "% del Valore Aggiunto Totale")
print(grafico_industria)
#Svettano Irlanda, Turchia e Slovenia, mentre chiudono la classifica Cipro, Montenegro e Lussemburgo.

# 3. Occupazione
grafico_occupazione <- crea_grafico(dati_2021_stati, "occupazione", "Tasso di Occupazione (20-64 anni)", "% Popolazione Attiva")
print(grafico_occupazione)
#commento

# 4. Povertà (AROPE)
grafico_arope <- crea_grafico(dati_2021_stati, "poverta", "Rischio Povertà o Esclusione Sociale", "% Popolazione Totale")
print(grafico_arope)
#commento

# 5. Disuguaglianza di reddito (Coefficiente di Gini)
grafico_gini <- crea_grafico(dati_2021_stati, "disuguaglianza", "Coefficiente di Gini", "Indice (0-100)")
print(grafico_gini)
#Commento

#6. Spesa Sociale
grafico_spesa_sociale <- crea_grafico(dati_2021_stati, "spesa_sociale", "Spesa Sociale", "% del PIL")
print(grafico_spesa_sociale)
#Commento
```

```{r}
#CREAZIONE MAPPE GEOGRAFICHE 2022 PER OGNI INDICATORE
library(giscoR)
library(sf)
library(ggplot2)
library(dplyr)

mappa_europa <- gisco_get_countries(resolution = "60") %>%
  rename(geo = ISO3_CODE)

mappa_dati_2021 <- mappa_europa %>%
  inner_join(dati_2021_stati, by = "geo")     

crea_mappa <- function(df_mappa, variabile, titolo, legenda) {
  ggplot(data = df_mappa) +
    geom_sf(aes(fill = !!sym(variabile)), color = "white", linewidth = 0.2) +
    coord_sf(xlim = c(-12, 45), ylim = c(35, 70), expand = FALSE) + 
    scale_fill_viridis_c(option = "magma", direction = -1, label = scales::comma) +
    theme_void() + 
    labs(title = titolo, fill = legenda) +
    theme(plot.title = element_text(face = "bold", size = 16, hjust = 0.5),
          legend.position = "right")
}

# Mappa 1: PIL
mappa_pil <- crea_mappa(mappa_dati_2021, "pil", "PIL pro capite (2021)", "SPA")
print(mappa_pil)

# Mappa 2: Peso dell'Industria
mappa_ind <- crea_mappa(mappa_dati_2021, "industria", "Peso dell'Industria sul PIL (2021)", "% Totale")
print(mappa_ind)

# Mappa 3: Occupazione
mappa_occupazione <- crea_mappa(mappa_dati_2021, "occupazione", "Tasso di Occupazione (2021)", "% Attivi")
print(mappa_occupazione)

# Mappa 4: Rischio Povertà
mappa_pov <- crea_mappa(mappa_dati_2021, "poverta", "Rischio Povertà o Esclusione (2021)", "% Popolazione")
print(mappa_pov)

# Mappa 5: Disuguaglianza di reddito (Gini)
mappa_gini <- crea_mappa(mappa_dati_2021, "disuguaglianza", "Coefficiente di Gini (2021)", "Indice (0-100)")
print(mappa_gini)

# Mappa 6: Spesa Sociale
mappa_spesa <- crea_mappa(mappa_dati_2021, "spesa_sociale", "Spesa Sociale (2021)", "% del PIL")
print(mappa_spesa)
```

```{r}
#Analisi delle correlazioni tra gli indicatori
library(corrplot)

# 1. PREPARAZIONE DEI DATI PER LA CORRELAZIONE
# Prendiamo il dataset del 2021 e rimuoviamo le colonne non numeriche (geo e time)
dati_correlazione <- dati_2021_stati %>%
  select(-geo, -time)

# 2. CALCOLO DELLA MATRICE DI CORRELAZIONE (Indice di Pearson)
matrice_corr <- cor(dati_correlazione, use = "pairwise.complete.obs")

# 3. CREAZIONE DEL GRAFICO CORRPLOT
corrplot(matrice_corr, 
         method = "color",       
         type = "upper",         
         tl.col = "black",       
         tl.srt = 45,            
         addCoef.col = "black",  
         number.cex = 0.7,       
         diag = FALSE,           
         col = colorRampPalette(c("#D73027", "#F46D43", "#FDAE61", "#FEE090", 
                                  "#FFFFBF", "#E0F3F8", "#ABD9E9", "#74ADD1", "#4575B4"))(200))

#Domanda 1: Pil o occupazione hanno correlazione 0.35 (era 0.37 con eurostat).
#Domanda 2: Occupazione e disuguaglianza hanno correlazione -0.35 (era -0.52 con eurostat).
#Domanda 3: Povertà ha correlazione -0.25 con PIL (era -0.50 con eurostat), -0.39 con industria (era -0.19 con eurostat), 0.61 con disuguaglianza (era 0.65 con eurostat) e -0.17 con spesa (era -0.44 con eurostat)).
#occupazione e povertà -0.30: includerla?

# Calcola i p-value
test_significativita <- cor.mtest(dati_correlazione, conf.level = 0.95)
tabella_p_values <- test_significativita$p
rownames(tabella_p_values) <- colnames(dati_correlazione)
colnames(tabella_p_values) <- colnames(dati_correlazione)
tabella_p_values_pulita <- round(tabella_p_values, 4)
print("MATRICE DEI P-VALUE")
print(tabella_p_values_pulita)

#Domanda 1: La correlazione tra PIL e Occupazione è significativa (p-value = 0.0391 < 0.05).
#Domanda 2: La correlazione tra Occupazione e Disuguaglianza è significativa (p-value = 0.0345 < 0.05).
#Domanda 3: La correlazione tra Povertà e PIL non è significativa (p-value = ), la correlazione tra Povertà e Industria è significativa (p-value = ), la correlazione tra Povertà e Disuguaglianza è altamente significativa (p-value = 0.0000 < 0.01), la correlazione tra Povertà e Spesa Sociale non è significativa (p-value = ). 
```

```{r}
#REGRESSIONI 2021

library(ggplot2)
library(ggrepel)

# Funzione per generare scatter plots con retta di regressione (senza warning)
crea_scatter <- function(df, var_x, var_y, titolo, etichetta_x, etichetta_y) {
  
  # Rimuoviamo le righe che hanno NA in una delle due variabili analizzate
  df_pulito <- df %>% filter(!is.na(!!sym(var_x)) & !is.na(!!sym(var_y)))
  
  ggplot(df_pulito, aes(x = !!sym(var_x), y = !!sym(var_y))) +
    geom_point(color = "#0072B2", size = 3, alpha = 0.8) +
    geom_smooth(method = "lm", color = "#D55E00", se = FALSE, linetype = "dashed", linewidth = 1) +
    # Etichette inserite specificamente qui per evitare conflitti con la retta
    geom_text_repel(aes(label = geo), size = 3.5, fontface = "bold", box.padding = 0.5) +
    theme_minimal() +
    labs(title = titolo,
         x = etichetta_x,
         y = etichetta_y) +
    theme(plot.title = element_text(face = "bold", size = 14)) +
    scale_x_continuous(labels = scales::comma) +
    scale_y_continuous(labels = scales::comma)
}

# --- DOMANDA 1: Quando il PIL cresce, l'occupazione aumenta? ---
plot_q1 <- crea_scatter(dati_2021_stati, "pil", "occupazione", 
                        "Q1: Relazione tra PIL pro capite e Occupazione", 
                        "PIL pro capite (SPA)", "Occupazione Totale (%)")
print(plot_q1)
#R^2 = 0.137. La relazione è positiva ma debole. Da controllare questo dato.

# --- DOMANDA 2: Se cresce il tasso di occupazione, diminuisce la disuguaglianza di reddito?
plot_q2 <- crea_scatter(dati_2021_stati, "occupazione", "disuguaglianza", 
                        "Q2: Relazione tra Tasso di Occupazione e Disuguaglianza di Reddito", 
                        "Tasso di Occupazione (%)", "Disuguaglianza di Reddito (Gini)")
print(plot_q2)
#R^2 = 0.27. La relazione è negativa e moderata. Da controllare questo dato.

# --- DOMANDA 3: Qual è l'effetto delle differenze strutturali sul rischio di povertà? (PIL, peso dell'industria, disuguaglianze di reddito, spesa sociale) 
# Facciamo regressione lineare multipla con poverta come variabile dipendente e PIL, industria, disuguaglianza e spesa_sociale come indipendenti.

modello_q3 <- lm(poverta ~ pil + industria + disuguaglianza + spesa_sociale + occupazione, data = dati_2021_stati)
summary(modello_q3)
#commento
```

```{r}
#Grafico riferito alla domanda 3
dati_per_grafico <- dati_2021_stati %>%
  select(geo, poverta, pil, industria, disuguaglianza, spesa_sociale, occupazione) %>%
  na.omit()

dati_standardizzati <- dati_per_grafico %>%
  mutate(across(c(poverta, pil, industria, disuguaglianza, spesa_sociale, occupazione), ~as.numeric(scale(.))))

modello_std <- lm(poverta ~ pil + industria + disuguaglianza + spesa_sociale + occupazione, data = dati_standardizzati)

risultati_df <- as.data.frame(summary(modello_std)$coefficients)
risultati_df$Variabile <- rownames(risultati_df)
risultati_df <- risultati_df[-1, ] 
colnames(risultati_df) <- c("Stima", "Errore_Std", "t_value", "p_value", "Variabile")

risultati_df$Limite_Inf <- risultati_df$Stima - (1.96 * risultati_df$Errore_Std)
risultati_df$Limite_Sup <- risultati_df$Stima + (1.96 * risultati_df$Errore_Std)

risultati_df <- risultati_df %>%
  mutate(Variabile = case_when(
    Variabile == "pil" ~ "1. PIL pro capite",
    Variabile == "industria" ~ "2. Peso Industria",
    Variabile == "disuguaglianza" ~ "3. Disuguaglianza (Gini)",
    Variabile == "spesa_sociale" ~ "4. Spesa Sociale",
    Variabile == "occupazione" ~ "5. Occupazione",
    TRUE ~ Variabile
  ))

plot_modello <- ggplot(risultati_df, aes(x = Stima, y = reorder(Variabile, Stima))) +
  geom_vline(xintercept = 0, linetype = "dashed", color = "red", linewidth = 1) +
  geom_errorbarh(aes(xmin = Limite_Inf, xmax = Limite_Sup), height = 0.2, color = "#56B4E9", linewidth = 1.2) +
  geom_point(size = 5, aes(color = p_value < 0.05)) +
  scale_color_manual(values = c("TRUE" = "#D55E00", "FALSE" = "grey50"), 
                     name = "Significatività", labels = c("Non Significativo", "Significativo (p < 0.05)")) +
  theme_minimal() +
  labs(title = "Impatto dei Fattori Strutturali sul Rischio di Povertà",
       subtitle = "Coefficienti standardizzati. Se la linea blu tocca lo zero rosso, l'effetto non è certo.",
       x = "Forza dell'impatto (Verso sinistra: Riduce povertà | Verso destra: Aumenta povertà)",
       y = "") +
  theme(plot.title = element_text(face = "bold", size = 14),
        legend.position = "bottom",
        axis.text.y = element_text(size = 12, face = "bold"))

print(plot_modello)


#disuguaglianza e industria significativi, gli altri 3 no
```

```{r}
library(factoextra)

dati_cluster <- dati_2021_stati %>%
  select(geo, pil, industria, occupazione, disuguaglianza, spesa_sociale, poverta) %>%
  na.omit()

dati_scalati <- scale(dati_cluster[,-1]) 

set.seed(123)

grafico <- fviz_nbclust(dati_scalati, kmeans, 
                                 method = "silhouette", 
                                 nstart = 25) +
  theme_minimal() +
  labs(
    title = "Analisi del Numero Ottimale di Cluster",
    subtitle = "Il picco indica la migliore separazione tra i paesi",
    x = "Numero di Cluster (k)",
    y = "Larghezza media della Silhouette"
  ) +
  theme(plot.title = element_text(face = "bold", size = 14))

print(grafico)

#per motodo del gomito verrebbero 3 cluster
```

```{r}
#Valutazione con BIC 
library(cluster)

calcola_bic <- function(modello_km, dati) {
  k <- nrow(modello_km$centers) 
  n <- nrow(dati)               
  p <- ncol(dati)               
  wss <- modello_km$tot.withinss 

  return(wss + k * p * log(n))
}

set.seed(123)
km2 <- kmeans(dati_scalati, centers = 2, nstart = 25)
km3 <- kmeans(dati_scalati, centers = 3, nstart = 25)
km4 <- kmeans(dati_scalati, centers = 4, nstart = 25)
km5 <- kmeans(dati_scalati, centers = 5, nstart = 25)

bic_2 <- calcola_bic(km2, dati_scalati)
bic_3 <- calcola_bic(km3, dati_scalati)
bic_4 <- calcola_bic(km4, dati_scalati)
bic_5 <- calcola_bic(km5, dati_scalati)

cat("Valore BIC per 2 cluster:", bic_2, "\n")
cat("Valore BIC per 3 cluster:", bic_3, "\n")
cat("Valore BIC per 4 cluster:", bic_4, "\n")
cat("Valore BIC per 5 cluster:", bic_5, "\n")

#BIC più basso per 4 cluster, di pochissimo sui 3.
```

```{r}
#Clustering dei Paesi in base agli indicatori (PIL, Industria, Occupazione, Disuguaglianza, Spesa Sociale, Povertà)
library(cluster)

# Esecuzione K-means 
set.seed(123) # Per rendere i risultati riproducibili
modello_km <- km4

# Aggiungiamo il cluster di appartenenza al dataset originale
dati_cluster$cluster <- as.factor(modello_km$cluster) 

# Analisi dei profili dei cluster (medie dei gruppi)
profili_cluster <- dati_cluster %>%
  group_by(cluster) %>%
  summarise(across(where(is.numeric), mean)) %>%
  mutate(n_paesi = table(dati_cluster$cluster))

print("--- PROFILI MEDI DEI CLUSTER ---")
print(profili_cluster)

# Mappa dei Cluster
mappa_cluster <- mappa_europa %>%
  inner_join(dati_cluster, by = "geo")

ggplot(data = mappa_cluster) +
  geom_sf(aes(fill = cluster), color = "white", linewidth = 0.2) +
  coord_sf(xlim = c(-12, 45), ylim = c(35, 70), expand = FALSE) +
  theme_void() +
  labs(title = "Geografia dei Cluster Socio-Economici", fill = "Gruppo")
```

L’applicazione dell’algoritmo di partizionamento K-means con k=4 ha permesso di affinare notevolmente l'analisi. Questa configurazione restituisce una mappa dell'Europa molto più precisa, evidenziando quattro modelli socio-economici profondamente diversi tra loro.

Cluster 1 (Rosso): La "Fabbrica d'Europa" a forte coesione sociale
Paesi: Bielorussia, Russia, Repubblica Ceca, Ungheria, Polonia, Slovacchia, Slovenia.
Questo cluster raggruppa il blocco dell'Europa centro-orientale e continentale. Rappresenta la vera grande novità del passaggio a 4 cluster, isolando i Paesi ex-sovietici o del blocco orientale che hanno sviluppato un modello economico particolarissimo. Dal punto di vista della ricchezza assoluta, il PIL è sotto la media europea, ma l'economia è trainata da un settore industriale fortissimo (il secondo più alto del campione), che garantisce livelli di occupazione solidi e sopra la media. La vera sorpresa è nei dati sociali: pur avendo una spesa pubblica perfettamente nella media, questo gruppo registra i livelli minimi assoluti di disuguaglianza e di rischio povertà di tutto il continente. 
Cluster 2 (Verde): Il "Modello Sociale Europeo" maturo e terziarizzato
Paesi: Austria, Belgio, Cipro, Danimarca, Germania, Finlandia, Francia, Lussemburgo, Paesi Bassi, Malta, Svezia.
Questo è il blocco storico dell'Europa occidentale e settentrionale, il cuore politico ed economico dell'UE. Si tratta di economie mature e ricche (PIL alto), che hanno in gran parte de-industrializzato a favore dei servizi (l'industria ha basso peso). Il mercato del lavoro è sano, ma il vero motore di questo cluster è il welfare state. Questo gruppo presenta di gran lunga la spesa sociale più alta d'Europa. Questo imponente sforzo statale funziona esattamente come dovrebbe: agisce da scudo, mantenendo sia la disuguaglianza che il rischio di povertà a livelli molto bassi. È l'emblema delle socialdemocrazie moderne: si produce molta ricchezza (principalmente nel terziario) e lo Stato ne ridistribuisce una fetta enorme per garantire stabilità e benessere diffuso.
Cluster 3 (Ciano): La Periferia Vulnerabile
Paesi: Albania, Bulgaria, Estonia, Spagna, Grecia, Italia, Lituania, Lettonia, Macedonia del Nord, Montenegro, Moldavia, Portogallo, Romania, Serbia, Turchia.
È il gruppo più ampio e problematico, che unisce l'Europa del Sud (Italia, Spagna, Grecia, Portogallo) con i Paesi baltici e la penisola balcanica. Rappresenta le aree del continente con le maggiori criticità strutturali. Il PIL è basso e il peso dell'industria è sotto la media, ma il vero tallone d'Achille è il mercato del lavoro, che registra il tasso di occupazione peggiore in assoluto. L'assenza di lavoro si traduce in una profonda frattura sociale: con una spesa pubblica debole, incapace di arginare i divari, questo cluster esplode letteralmente nei valori della disuguaglianza e, soprattutto, del rischio di povertà, che qui toccano i massimi continentali. È la fotografia di Paesi dove la ricchezza è mal distribuita e le reti di protezione sociale non riescono a compensare la mancanza di impiego.
Cluster 4 (Viola): Le Super-Economie e gli Hub Strategici
Paesi: Svizzera, Irlanda, Norvegia.
Questo micro-cluster isola le tre "anomalie" statistiche del continente europeo. Si tratta di economie iper-specializzate (la finanza e la farmaceutica di precisione in Svizzera, il polo tecnologico/fiscale in Irlanda, la superpotenza energetica in Norvegia).I fondamentali economici sono letteralmente fuori scala: registrano livelli di PIL pro capite inarrivabili per il resto d'Europa, un'industria (legata a questi settori specifici) potentissima e il mercato del lavoro più dinamico del campione. La ricchezza prodotta è talmente elevata che si "infiltra" nel tessuto sociale garantendo disuguaglianza sotto la media e povertà bassissima. Il dato sulla spesa sociale, apparentemente un paradosso (il più basso di tutti), è in realtà un effetto matematico: la percentuale sul PIL destinata al welfare sembra minuscola semplicemente perché il denominatore (il PIL) è gigantesco. In termini di potere d'acquisto reale, i cittadini di questi tre Paesi godono di protezioni e ricchezza senza eguali.

```{r}
#Visualizzazione dei Cluster 

# 1 (PIL vs Occupazione)
ggplot(dati_cluster, aes(x = pil, y = occupazione, color = cluster, label = geo)) +
  geom_point(size = 4, alpha = 0.7) +
  geom_text_repel() +
  theme_minimal() +
  labs(title = "Cluster dei Paesi Europei (2022)",
       subtitle = "Raggruppamento basato su PIL, Industria, Occupazione, Gini e Spesa Sociale",
       x = "PIL pro capite (SPA)",
       y = "Tasso di Occupazione (%)",
       color = "Cluster") +
  theme(plot.title = element_text(face = "bold"))
#Cluster verde isolato mentre blu e rosso si mischiano, con il primo più ricco e occupato del secondo e Turchia outlier.

# 2 (Occupazione vs Disuguaglianza)
ggplot(dati_cluster, aes(x = occupazione, y = disuguaglianza, color = cluster, label = geo)) +
  geom_point(size = 4, alpha = 0.7) +
  geom_text_repel() +
  theme_minimal() +
  labs(title = "Cluster dei Paesi Europei (2022)",
       subtitle = "Raggruppamento basato su PIL, Industria, Occupazione, Gini e Spesa Sociale",
       x = "Tasso di Occupazione (%)",
       y = "Disuguaglianza di Reddito (Gini)",
       color = "Cluster") +
  theme(plot.title = element_text(face = "bold"))
#Il cluster rosso (con Turchia outlier) si differenzia dagli altri due che invece si mischiano.

# 3a (PIL vs Povertà)
ggplot(dati_cluster, aes(x = pil, y = poverta, color = cluster, label = geo)) +
  geom_point(size = 4, alpha = 0.7) +
  geom_text_repel() +
  theme_minimal() +
  labs(title = "Cluster dei Paesi Europei (2022)",
       subtitle = "Raggruppamento basato su PIL, Industria, Occupazione, Gini e Spesa Sociale",
       x = "PIL pro capite (SPA)",
       y = "Rischio Povertà (%)",
       color = "Cluster") +
  theme(plot.title = element_text(face = "bold"))
#Emerge situazione molto netta tra i cluster.

# 3b (Disuguaglianza vs Povertà)
ggplot(dati_cluster, aes(x = disuguaglianza, y = poverta, color = cluster, label = geo)) +
  geom_point(size = 4, alpha =  0.7) +
  geom_text_repel() +
  theme_minimal() +
  labs(title = "Cluster dei Paesi Europei (2022)",
       subtitle = "Raggruppamento basato su PIL, Industria, Occupazione, Gini e Spesa Sociale",
       x = "Disuguaglianza di Reddito (Gini)",
       y = "Rischio Povertà (%)",
       color = "Cluster") +
  theme(plot.title = element_text(face = "bold"))
#Il cluster rosso si differenzia dagli altri due che invece si mischiano.

# 3c (Spesa Sociale vs Povertà)
ggplot(dati_cluster, aes(x = spesa_sociale, y = poverta, color = cluster, label = geo)) +
  geom_point(size = 4, alpha = 0.7) +
  geom_text_repel() +
  theme_minimal() +
  labs(title = "Cluster dei Paesi Europei (2022)",
       subtitle = "Raggruppamento basato su PIL, Industria, Occupazione, Gini e Spesa Sociale",
       x = "Spesa Sociale (% del PIL)",
       y = "Rischio Povertà (%)",
       color = "Cluster") +
  theme(plot.title = element_text(face = "bold"))
#Il cluster rosso si differenzia dagli altri due che invece si mischiano (con L'irlanda staccata).

# 3d (Industria vs Povertà)
ggplot(dati_cluster, aes(x = industria, y = poverta, color = cluster, label = geo)) +
  geom_point(size = 4, alpha = 0.7) +
  geom_text_repel() +
  theme_minimal() +
  labs(title = "Cluster dei Paesi Europei (2022)",
       subtitle = "Raggruppamento basato su PIL, Industria, Occupazione, Gini e Spesa Sociale",
       x = "Peso dell'Industria (% del PIL)",
       y = "Rischio Povertà (%)",
       color = "Cluster") +
  theme(plot.title = element_text(face = "bold"))
#Il cluster rosso si differenzia dagli altri due che invece si mischiano (con L'irlanda staccata).

rownames(dati_scalati) <- dati_cluster$geo
# 4 Grafico multi-dimensionale dei cluster (PCA)
grafico_cluster_pca <- fviz_cluster(modello_km, data = dati_scalati,
                                    geom = c("point", "text"),
                                    ellipse = FALSE, 
                                    repel = TRUE,          
                                    show.clust.cent = TRUE,  
                                    ggtheme = theme_minimal(),
                                    main = "Mappa Multi-dimensionale dei Cluster Socio-Economici",
                                    xlab = "Dimensione 1 (Sintesi di Ricchezza e Benessere)",
                                    ylab = "Dimensione 2 (Sintesi di Struttura Industriale/Sociale)")

print(grafico_cluster_pca)
#Rosso staccato, mentre blu e verde si mischiano, seppur con l'Irlanda sembra ben differenziata.
```

Prendiamo ora alcuni Paesi: 
Cluster 1: Russia, Polonia, Repubblica Ceca 
Cluster 2: Germania, Francia, Svezia
Cluster 3: Italia, Spagna, Grecia, Estonia 
Cluster 4: Irlanda, Svizzera
- 
```{r}
#Passiamo all'analisi dei trend temporali: DOMANDA 1 e DOMANDA 2
paesi_target <- c("RUS", "POL", "CZE", "DEU", "FRA", "SWE", "ITA", "ESP", "GRC", "EST", "IRL", "CHE") 
anno_inizio <- 1991
anno_fine <- 2021

etichette_cluster <- c(
  "RUS" = "RUS (C1)", "POL" = "POL (C1)", "CZE" = "CZE (C1)",
  "DEU" = "DEU (C2)", "FRA" = "FRA (C2)", "SWE" = "SWE (C2)",
  "ITA" = "ITA (C3)", "ESP" = "ESP (C3)", "GRC" = "GRC (C3)", "EST" = "EST (C3)",
  "IRL" = "IRL (C4)", "CHE" = "CHE (C4)"
)

dati_storici <- indicatori_data %>%
  filter(geo %in% paesi_target, time >= anno_inizio & time <= anno_fine) %>%
  # Sostituiamo i nomi e forziamo l'ordine logico per raggruppare i cluster visivamente
  mutate(geo = factor(geo, levels = names(etichette_cluster), labels = etichette_cluster)) %>%
  arrange(geo, time) %>%
  group_by(geo) %>%
  mutate(
    pil_idx = (pil / first(na.omit(pil))) * 100,
    occ_idx = (occupazione / first(na.omit(occupazione))) * 100,
    ind_idx = (industria / first(na.omit(industria))) * 100,
    pov_idx = (poverta / first(na.omit(poverta))) * 100,
    dis_idx = (disuguaglianza / first(na.omit(disuguaglianza))) * 100,
    spe_idx = (spesa_sociale / first(na.omit(spesa_sociale))) * 100
  ) %>%
  ungroup()

# I dati sono normalizzati a "Base 100" dividendo il valore di ogni anno per il primo dato cronologico valido disponibile (es. 2012).
# Questo elimina le differenze di unità di misura (es. Euro vs %) e permette di confrontare visivamente la pura variazione nel tempo.

# 2. Creiamo una funzione per generare i grafici temporali a "Forbice"
crea_trend <- function(df, var1, var2, nome1, nome2, titolo) {
  ggplot(df, aes(x = time)) +
    geom_line(aes(y = !!sym(var1), color = nome1), linewidth = 1.2) +
    geom_line(aes(y = !!sym(var2), color = nome2), linewidth = 1.2) +
    facet_wrap(~ geo, scales = "free_y") +
    theme_minimal() +
    labs(title = titolo,
         subtitle = paste("Base 100 = Anno di riferimento iniziale"),
         x = "Anno", y = "Indice (100 = Valore Iniziale)", color = "Indicatore") +
    scale_color_manual(values = c("#0072B2", "#D55E00")) + # Colori per non daltonici
    theme(plot.title = element_text(face = "bold", size = 14),
          legend.position = "bottom",
          strip.text = element_text(face = "bold", size = 12)) +
    scale_x_continuous(breaks = scales::breaks_pretty())
}

#DOMANDA 1: Quando il PIL cresce, l'occupazione aumenta?
trend_q1 <- crea_trend(dati_storici, "pil_idx", "occ_idx", 
                       "PIL pro capite", "Occupazione", 
                       "Q1 Storica: Evoluzione PIL vs Occupazione (1991-2021)")
print(trend_q1)
#commento

#DOMANDA 2: Se cresce il tasso di occupazione, diminuisce la disuguaglianza di reddito?
trend_q2 <- crea_trend(dati_storici, "occ_idx", "dis_idx", 
                       "Occupazione", "Disuguaglianza di Reddito (Gini)", 
                       "Q2 Storica: Evoluzione Occupazione vs Disuguaglianza di Reddito (1991-2021)")
print(trend_q2)
#commento          
```

```{r}
#significatività negli anni all'interno dei Paesi

test_trend <- function(df, var_x, var_y) {
  df %>%
    group_by(geo) %>%
    summarise(
      n_validi = sum(!is.na(!!sym(var_x)) & !is.na(!!sym(var_y))),
      
      correlazione = if(n_validi >= 2) {
        round(cor(!!sym(var_x), !!sym(var_y), use = "complete.obs"), 3)
      } else { NA },
      
      p_value = if(n_validi >= 3) {
        round(cor.test(!!sym(var_x), !!sym(var_y))$p.value, 4)
      } else { NA },
      
      .groups = "drop"
    ) %>%
    mutate(
      significativo = case_when(
        is.na(p_value) ~ "Dati Insufficienti",
        p_value < 0.01 ~ "SI ***",
        p_value < 0.05 ~ "SI **",
        p_value < 0.10 ~ "Marginale *",
        TRUE ~ "NO"
      )
    ) %>%
    arrange(p_value)
}

# 1. Test Q1: PIL vs Occupazione
print("--- TEST Q1: PIL vs Occupazione (1991-2021) ---")
test_q1 <- test_trend(dati_storici, "pil", "occupazione")
print(test_q1)
#commento

# 2. Test Q2: Occupazione vs Disuguaglianza (Gini)
print("--- TEST Q2: Occupazione vs Disuguaglianza (1991-2021) ---")
test_q2 <- test_trend(dati_storici, "occupazione", "disuguaglianza")
print(test_q2)
#Tutti e tre i C2 hanno correlazione negativa (non significativa), perciò in controtendenza con il resto d'Europa.
```

```{r}
#1. Sincronia tra Crescita del PIL e Occupazione (Correlazione di Pearson)
correlazioni_pil_occ <- indicatori_data %>%
  filter(time >= 1991 & time <= 2021) %>%
  group_by(geo) %>%
  filter(sum(!is.na(pil) & !is.na(occupazione)) >= 3) %>% 
  summarise(
    r_pil_occupazione = cor(pil, occupazione, use = "complete.obs"),
    .groups = "drop"
  )

mappa_corr_pil_occ <- mappa_europa %>%
  inner_join(correlazioni_pil_occ, by = "geo")

ggplot(data = mappa_corr_pil_occ) +
  geom_sf(aes(fill = r_pil_occupazione), color = "white", linewidth = 0.1) +
  scale_fill_gradient2(low = "#D55E00", mid = "white", high = "#0072B2", 
                       midpoint = 0, limit = c(-1, 1),
                       name = "Correlazione (r)") +
  coord_sf(xlim = c(-12, 45), ylim = c(35, 70), expand = FALSE) +
  theme_void() +
  labs(title = "Sincronia tra Crescita del PIL e Occupazione",
       subtitle = "Correlazione di Pearson (1991-2021). Il blu indica dove il PIL traina l'occupazione.",
       caption = "Dati: World Bank / SWIID | Serie storica 31 anni") +
  theme(plot.title = element_text(face = "bold", size = 16),
        legend.position = "right")

#2. Sincronia tra Occupazione e Disuguaglianza (Correlazione di Pearson)

correlazioni_occ_dis <- indicatori_data %>%
  filter(time >= 1991 & time <= 2021) %>%
  group_by(geo) %>%
  filter(sum(!is.na(occupazione) & !is.na(disuguaglianza)) >= 3) %>% 
  summarise(
    r_occupazione_disuguaglianza = cor(occupazione, disuguaglianza, use = "complete.obs"),
    .groups = "drop"
  )

mappa_corr_occ_dis <- mappa_europa %>%
  inner_join(correlazioni_occ_dis, by = "geo")

ggplot(data = mappa_corr_occ_dis) +
  geom_sf(aes(fill = r_occupazione_disuguaglianza), color = "white", linewidth = 0.1) +
  scale_fill_gradient2(low = "#D55E00", mid = "white", high = "#0072B2", 
                       midpoint = 0, limit = c(-1, 1),
                       name = "Correlazione (r)") +
  coord_sf(xlim = c(-12, 45), ylim = c(35, 70), expand = FALSE) +
  theme_void() +
  labs(title = "Sincronia tra Occupazione e Disuguaglianza di Reddito",
       subtitle = "Correlazione di Pearson (1991-2021). Il colore rosso/arancione indica dove l'occupazione è associata a minori disuguaglianze.",
       caption = "Dati: World Bank / SWIID | Serie storica 31 anni") +
  theme(plot.title = element_text(face = "bold", size = 16),
        legend.position = "right")

#Legame tra cluster 2 e paesi a correlazione positiva.
```

```{r}
#Per la domanda 3, possiamo fare un'analisi di regressione panel per ogni Paese, con poverta come variabile dipendente e pil, industria, disuguaglianza, spesa_sociale e occupazione come indipendenti.

library(plm)

dati_panel_grezzi <- indicatori_data %>%
  filter(geo %in% paesi_target, time >= 1990 & time <= 2021) %>%
  select(geo, time, poverta, pil, industria, disuguaglianza, spesa_sociale, occupazione)

dati_panel <- pdata.frame(dati_panel_grezzi, index = c("geo", "time"))

#Stimiamo il Modello a Effetti Fissi (Fixed Effects / Within)
modello_fe <- plm(poverta ~ pil + industria + disuguaglianza + spesa_sociale + occupazione, 
                  data = dati_panel, 
                  model = "within")

#Stimiamo il Modello a Effetti Random (Random Effects)
modello_re <- plm(poverta ~ pil + industria + disuguaglianza + spesa_sociale + occupazione, 
                  data = dati_panel, 
                  model = "random")

#Eseguiamo il Test di Hausman che dice quale dei due modelli precedenti è statisticamente corretto usare
test_hausman <- phtest(modello_fe, modello_re)

cat("\n=== TEST DI HAUSMAN ===\n")
print(test_hausman)
#p-value > 0.05: usiamo il modello a Effetti Random (RE).

cat("\n=== RISULTATI MODELLO EFFETTI RANDOM (RE) ===\n")
summary(modello_re)

#Gini ha un p-value microscopico (4.557e-10, quindi le famose ***) e un coefficiente vicinissimo a 1 (0.96). Significa che, storicamente e trasversalmente in tutta Europa, per ogni punto in più di disuguaglianza, il rischio di povertà sale quasi di un punto. È una proporzionalità diretta e devastante.
#Il PIL non è significativo (p-value 0.57), e incredibilmente non lo è nemmeno l'occupazione (p-value 0.38). Cosa significa? Che nel lungo periodo, avere un Paese che si arricchisce o che crea posti di lavoro non riduce la povertà se quella ricchezza finisce nelle mani di pochi o se quei lavori sono precari.
#Anche la spesa sociale perde significatività (p-value 0.50). È la prova definitiva che il welfare "riparativo" (spendere soldi pubblici) non serve a nulla per abbattere la povertà se a monte il mercato del lavoro e la struttura economica continuano a generare disuguaglianze profonde.
#Nonostante ci sia un solo vero predittore valido, il modello nel suo complesso è validissimo (p-value del Chi-quadrato = 1.01e-11) e spiega un solidissimo 36% della varianza totale della povertà in Europa in 30 anni.
```

I risultati dell'analisi panel a effetti random (1990-2021) restituiscono un quadro netto e inequivocabile dell'evoluzione socio-economica europea. Testando simultaneamente l'impatto di ricchezza, industria, occupazione, disuguaglianza e welfare sul rischio di povertà nell'arco di trent'anni, emerge un unico predittore statisticamente significativo: il coefficiente di Gini (p < 0.001).

Il modello dimostra che, nel lungo periodo, un aumento unitario della disuguaglianza si traduce in un aumento quasi simmetrico della povertà (coefficiente stimato: +0.96). Al contrario, variabili come la crescita del PIL pro capite, il livello di occupazione o il peso dell'industria perdono totalmente la loro significatività statistica.

Questa evidenza sfata il mito del trickle-down economics: la semplice produzione di ricchezza o la creazione di posti di lavoro non fungono da scudo contro l'esclusione sociale se non sono accompagnati da un'equa distribuzione. Lo stesso vale per la spesa sociale, il cui impatto risulta non significativo nel lungo periodo: il welfare statale si rivela uno strumento inefficace se chiamato unicamente a rincorrere e "tamponare" una disuguaglianza strutturale crescente a monte.

In sintesi, la storia dei quattro cluster europei dimostra che non esiste modello economico (dalla Fabbrica d'Europa all'Hub Finanziario, fino al Modello Sociale maturo) in grado di contenere la povertà senza prima arginare la disuguaglianza di reddito.



```{r}
#un'altra idea per la domanda 3 è ripetere regressione multipla su ogni anno, per vedere se e come cambia la significatività dei fattori nel tempo. O magari farlo su alcuni anni distanti, tipo uno a inizio anni 2000, uno 2010 circa e 2021 già lo abbiamo fatto.
#così vedremmo se il peso dell'industria è stato più importante in passato, o se il PIL è diventato più o meno rilevante, o se la spesa sociale ha avuto un ruolo più importante in qualche fase storica.
#si può anche pensare di ragionare sulla crisi del 2008 o anche sulla creazione dell'euro.



```