---
title: "Untitled"
format: html
---

Report

DOMANDA 1: Quando il PIL cresce, l'occupazione aumenta?
DOMANDA 2: Se cresce il tasso di occupazione, diminuisce la disuguaglianza di reddito? 
DOMANDA 3: Qual è l'effetto delle differenze strutturali sul rischio di povertà? 
(indipendenti: PIL, peso dell'industria, disuguaglianze di reddito, spesa sociale)

```{r}
library(eurostat)
library(dplyr)
library(ggplot2)
library(ggrepel)
library(scales)
library(corrplot)
library(rlang)

# Importazione dei dati da Eurostat

#PIL (Pro capite in Standard di Potere d'Acquisto per confrontabilità)
pil_data <- get_eurostat("nama_10_pc", time_format = "date") %>%
  filter(na_item == "B1GQ", unit =="CP_PPS_EU27_2020_HAB")

# Peso dell'Industria (Valore Aggiunto del Manifatturiero in % sul totale dell'economia)
industria_data <- get_eurostat("nama_10_a10", time_format = "date") %>%
  filter(na_item == "B1G", nace_r2 == "C", unit == "PC_TOT")

# Occupazione (Tasso percentuale sulla popolazione attiva, 20-64 anni)
occupazione_data <- get_eurostat("lfsi_emp_a", time_format = "date") %>%
  filter(age == "Y20-64", unit == "PC_POP", sex == "T")

# Rischio di povertà o esclusione sociale - AROPE (Percentuale popolazione totale)
povertà_data <- get_eurostat("ilc_peps01n", time_format = "date") %>%
  filter(age == "TOTAL", unit =="PC", sex == "T")

# Disuguaglianza di reddito (Coefficiente di Gini)
disuguaglianza_data <- get_eurostat("ilc_di12", time_format = "date") %>%
  filter(age == "TOTAL")

# Spesa Sociale (Spesa per protezione sociale in % del PIL)
spesa_sociale_data <- get_eurostat("tps00098", time_format = "date") %>%
  filter(unit == "PC_GDP", spdeps == "TOTAL")

# Funzioni di preparazione dei dati per l'analisi
# Funzione per uniformare, estrarre l'anno e gestire le aggregazioni (es. mesi -> anni)
prepare <- function(df, colname) {
  # Gestione nomi colonne (Eurostat cambia spesso tra TIME_PERIOD e time)
  if ("TIME_PERIOD" %in% names(df)) df <- rename(df, time = TIME_PERIOD)
  if ("time_period" %in% names(df)) df <- rename(df, time = time_period)
  if ("geo_code" %in% names(df)) df <- rename(df, geo = geo_code)
  
  df %>%
    mutate(time = as.numeric(format(time, "%Y"))) %>%
    group_by(geo, time) %>%
    summarise(values = mean(values, na.rm = TRUE), .groups = "drop") %>%
    rename(!!sym(colname) := values) %>%
    filter(!is.na(!!sym(colname)))
}

# Unione dei dataset preparati in un unico dataframe per l'analisi
list_of_dfs <- list(
  pil = prepare(pil_data, "pil"),
  industria = prepare(industria_data, "industria"),
  occupazione = prepare(occupazione_data, "occupazione"),
  disuguaglianza = prepare(disuguaglianza_data, "disuguaglianza"),
  spesa_sociale = prepare(spesa_sociale_data, "spesa_sociale"),
  poverta = prepare(povertà_data, "poverta")
)

# Unione sequenziale di tutti i dataset basata su Paese (geo) e Anno (time)
indicatori_data <- Reduce(function(x, y) dplyr::full_join(x, y, by = c("geo", "time")), list_of_dfs)
```

```{r}
library(ggplot2)
library(dplyr)
library(scales) 

anno_analisi <- 2022

# Togliamo gli aggregati europei (EA, EU, EE) e ci concentriamo solo sui singoli Stati (geo con 2 lettere)
dati_2022_stati <- indicatori_data %>%
  filter(time == anno_analisi) %>%
  filter(nchar(geo) == 2) %>%
  filter(!geo %in% c("EA", "EU", "EE"))

#missing 
dati_2022_stati %>% 
  summarise(across(-geo, ~sum(is.na(.))))

elenco_paesi <- unique(dati_2022_stati$geo)
print("--- ELENCO COMPLETO DEI PAESI ---")
print(elenco_paesi)
print("--- NUMERO TOTALE DI PAESI ---")
length(elenco_paesi) #38 Paesi totali

print("--- PAESI SENZA DATO PIL (5) ---")
dati_2022_stati %>% filter(is.na(pil)) %>% pull(geo)

print("--- PAESI SENZA DATO INDUSTRIA (0) ---")
dati_2022_stati %>% filter(is.na(industria)) %>% pull(geo)

print("--- PAESI SENZA DATO DISOCCUPAZIONE (6) ---")
dati_2022_stati %>% filter(is.na(occupazione)) %>% pull(geo)

print("--- PAESI SENZA DATO DISUGUAGLIANZA (6) ---")
dati_2022_stati %>% filter(is.na(disuguaglianza)) %>% pull(geo)

print("--- PAESI SENZA DATO SPESA SOCIALE (5) ---")
dati_2022_stati %>% filter(is.na(spesa_sociale)) %>% pull(geo)

print("--- PAESI SENZA DATO POVERTÀ (6) ---")
dati_2022_stati %>% filter(is.na(poverta)) %>% pull(geo)

#Ho 5 missing per il PIL (Ucraina, Kosovo, Liechtenstein, Svizzera, Moldavia), 0 per la Produzione Industriale, 6 per Occupazione (Albania, Liechtenstein, Montenegro, Ucraina, Kosovo, Moldavia), 6 per Disuguaglianza (Bosnia ed Erzegovina, Islanda, Liechtenstein, Ucraina, Kosovo, Moldavia), 5 per spesa_sociale (Ucraina, Kosovo, Liechtenstein, Macedonia del Nord), 6 per Povertà (Bosnia ed Erzegovina, Islanda, Liechtenstein, Ucraina, Kosovo, Moldavia). 

dati_2022_stati <- dati_2022_stati %>%
  filter(!geo %in% c("UA", "LI", "XK", "MD", "BA"))
```

```{r}
#GRAFICI DELLE VARIABILI PER STATO NEL 2022
library(ggplot2)
library(dplyr)
library(scales) 

#funzione per grafici
crea_grafico <- function(dataframe, colonna_y, titolo_grafico, etichetta_y) {
  
  # Rimuoviamo i Paesi che in quell'anno hanno il dato mancante (NA)
  df_pulito <- dataframe %>% filter(!is.na(!!sym(colonna_y)))
  
  ggplot(df_pulito, aes(x = reorder(geo, -!!sym(colonna_y)), y = !!sym(colonna_y), fill = geo)) +
    geom_col(color = "black", show.legend = FALSE) +
    theme_minimal() +
    labs(title = paste(titolo_grafico, "per Stato nel", anno_analisi),
         x = "Codice Paese",
         y = etichetta_y) +
    theme(axis.text.x = element_text(angle = 45, hjust = 1, size = 10),
          plot.title = element_text(face = "bold", size = 14)) +
    scale_y_continuous(labels = scales::comma) 
}

# 1. PIL
grafico_pil <- crea_grafico(dati_2022_stati, "pil", "PIL pro capite", "SPA")
print(grafico_pil)
#Svettano Lussemburgo, Irlanda e Norvegia, mentre chiudono la classifica Albania e Macedonia del Nord.

# 2. Peso dell'industria 
grafico_industria <- crea_grafico(dati_2022_stati, "industria", "Peso dell'Industria", "% del Valore Aggiunto Totale")
print(grafico_industria)
#Svettano Irlanda, Turchia e Slovenia, mentre chiudono la classifica Cipro, Montenegro e Lussemburgo.

# 3. Occupazione
grafico_occupazione <- crea_grafico(dati_2022_stati, "occupazione", "Tasso di Occupazione (20-64 anni)", "% Popolazione Attiva")
print(grafico_occupazione)
#commento

# 4. Povertà (AROPE)
grafico_arope <- crea_grafico(dati_2022_stati, "poverta", "Rischio Povertà o Esclusione Sociale", "% Popolazione Totale")
print(grafico_arope)
#commento

# 5. Disuguaglianza di reddito (Coefficiente di Gini)
grafico_gini <- crea_grafico(dati_2022_stati, "disuguaglianza", "Coefficiente di Gini", "Indice (0-100)")
print(grafico_gini)
#Commento

#6. Spesa Sociale
grafico_spesa_sociale <- crea_grafico(dati_2022_stati, "spesa_sociale", "Spesa Sociale", "% del PIL")
print(grafico_spesa_sociale)
#Commento
```

```{r}
#CREAZIONE MAPPE GEOGRAFICHE 2022 PER OGNI INDICATORE
library(giscoR)
library(sf)
library(ggplot2)
library(dplyr)

mappa_europa <- gisco_get_countries(resolution = "60") %>%
  rename(geo = CNTR_ID)

mappa_dati_2022 <- mappa_europa %>%
  inner_join(dati_2022_stati, by = "geo")     

crea_mappa <- function(df_mappa, variabile, titolo, legenda) {
  ggplot(data = df_mappa) +
    geom_sf(aes(fill = !!sym(variabile)), color = "white", linewidth = 0.2) +
    coord_sf(xlim = c(-12, 45), ylim = c(35, 70), expand = FALSE) + 
    scale_fill_viridis_c(option = "magma", direction = -1, label = scales::comma) +
    theme_void() + 
    labs(title = titolo, fill = legenda) +
    theme(plot.title = element_text(face = "bold", size = 16, hjust = 0.5),
          legend.position = "right")
}

# Mappa 1: PIL
mappa_pil <- crea_mappa(mappa_dati_2022, "pil", "PIL pro capite (2022)", "SPA")
print(mappa_pil)

# Mappa 2: Peso dell'Industria
mappa_ind <- crea_mappa(mappa_dati_2022, "industria", "Peso dell'Industria sul PIL (2022)", "% Totale")
print(mappa_ind)

# Mappa 3: Occupazione
mappa_occupazione <- crea_mappa(mappa_dati_2022, "occupazione", "Tasso di Occupazione (2022)", "% Attivi")
print(mappa_occupazione)

# Mappa 4: Rischio Povertà
mappa_pov <- crea_mappa(mappa_dati_2022, "poverta", "Rischio Povertà o Esclusione (2022)", "% Popolazione")
print(mappa_pov)

# Mappa 5: Disuguaglianza di reddito (Gini)
mappa_gini <- crea_mappa(mappa_dati_2022, "disuguaglianza", "Coefficiente di Gini (2022)", "Indice (0-100)")
print(mappa_gini)

# Mappa 6: Spesa Sociale
mappa_spesa <- crea_mappa(mappa_dati_2022, "spesa_sociale", "Spesa Sociale (2022)", "% del PIL")
print(mappa_spesa)
```

```{r}
#Analisi delle correlazioni tra gli indicatori
library(corrplot)

# 1. PREPARAZIONE DEI DATI PER LA CORRELAZIONE
# Prendiamo il dataset del 2022 e rimuoviamo le colonne non numeriche (geo e time)
dati_correlazione <- dati_2022_stati %>%
  select(-geo, -time)

# 2. CALCOLO DELLA MATRICE DI CORRELAZIONE (Indice di Pearson)
matrice_corr <- cor(dati_correlazione, use = "pairwise.complete.obs")

# 3. CREAZIONE DEL GRAFICO CORRPLOT
corrplot(matrice_corr, 
         method = "color",       
         type = "upper",         
         tl.col = "black",       
         tl.srt = 45,            
         addCoef.col = "black",  
         number.cex = 0.7,       
         diag = FALSE,           
         col = colorRampPalette(c("#D73027", "#F46D43", "#FDAE61", "#FEE090", 
                                  "#FFFFBF", "#E0F3F8", "#ABD9E9", "#74ADD1", "#4575B4"))(200))

#Domanda 1: Pil o occupazione hanno correlazione 0.37
#Domanda 2: Occupazione e disuguaglianza hanno correlazione -0.52
#Domanda 3: Povertà ha correlazione -0.50 con PIL, -0.19 con industria, 0.65 con disuguaglianza e -0.44 con spesa sociale.
#Emerge poi la correlazione di 0,70 tra occupazione e arope, poiché quest'ultimo contiene già l'indicatore occupazionale al suo interno.

# Calcola i p-value
test_significativita <- cor.mtest(dati_correlazione, conf.level = 0.95)
tabella_p_values <- test_significativita$p
rownames(tabella_p_values) <- colnames(dati_correlazione)
colnames(tabella_p_values) <- colnames(dati_correlazione)
tabella_p_values_pulita <- round(tabella_p_values, 4)
print("MATRICE DEI P-VALUE")
print(tabella_p_values_pulita)

#Domanda 1: La correlazione tra PIL e Occupazione è significativa (p-value = 0.0411 < 0.05).
#Domanda 2: La correlazione tra Occupazione e Disuguaglianza è altamente significativa (p-value = 0.0028 < 0.01).
#Domanda 3: La correlazione tra Povertà e PIL è altamente significativa (p-value = 0.0036 < 0.01), la correlazione tra Povertà e Industria non è significativa (p-value = 0.2816 > 0.05), la correlazione tra Povertà e Disuguaglianza è altamente significativa (p-value = 0.0000 < 0.01), la correlazione tra Povertà e Spesa Sociale è significativa (p-value = 0.0114 < 0.05).
```

```{r}
#REGRESSIONI 2022 

library(ggplot2)
library(ggrepel)

# Funzione per generare scatter plots con retta di regressione (senza warning)
crea_scatter <- function(df, var_x, var_y, titolo, etichetta_x, etichetta_y) {
  
  # Rimuoviamo le righe che hanno NA in una delle due variabili analizzate
  df_pulito <- df %>% filter(!is.na(!!sym(var_x)) & !is.na(!!sym(var_y)))
  
  ggplot(df_pulito, aes(x = !!sym(var_x), y = !!sym(var_y))) +
    geom_point(color = "#0072B2", size = 3, alpha = 0.8) +
    geom_smooth(method = "lm", color = "#D55E00", se = FALSE, linetype = "dashed", linewidth = 1) +
    # Etichette inserite specificamente qui per evitare conflitti con la retta
    geom_text_repel(aes(label = geo), size = 3.5, fontface = "bold", box.padding = 0.5) +
    theme_minimal() +
    labs(title = titolo,
         x = etichetta_x,
         y = etichetta_y) +
    theme(plot.title = element_text(face = "bold", size = 14)) +
    scale_x_continuous(labels = scales::comma) +
    scale_y_continuous(labels = scales::comma)
}

# --- DOMANDA 1: Quando il PIL cresce, l'occupazione aumenta? ---
plot_q1 <- crea_scatter(dati_2022_stati, "pil", "occupazione", 
                        "Q1: Relazione tra PIL pro capite e Occupazione", 
                        "PIL pro capite (SPA)", "Occupazione Totale (%)")
print(plot_q1)
#R^2 = 0.137. La relazione è positiva ma debole.

# --- DOMANDA 2: Se cresce il tasso di occupazione, diminuisce la disuguaglianza di reddito?
plot_q2 <- crea_scatter(dati_2022_stati, "occupazione", "disuguaglianza", 
                        "Q2: Relazione tra Tasso di Occupazione e Disuguaglianza di Reddito", 
                        "Tasso di Occupazione (%)", "Disuguaglianza di Reddito (Gini)")
print(plot_q2)
#R^2 = 0.27. La relazione è negativa e moderata.

# --- DOMANDA 3: Qual è l'effetto delle differenze strutturali sul rischio di povertà? (PIL, peso dell'industria, disuguaglianze di reddito, spesa sociale) 
# Facciamo regressione lineare multipla con poverta come variabile dipendente e PIL, industria, disuguaglianza e spesa_sociale come indipendenti.

dati_modello_2022 <- indicatori_data %>%
  filter(time == 2022, nchar(geo) == 2, !geo %in% c("EA", "EU", "EE")) %>%
  na.omit()
modello_q3 <- lm(poverta ~ pil + industria + disuguaglianza + spesa_sociale, data = dati_2022_stati)
summary(modello_q3)

#Per rispondere in modo esaustivo alla terza domanda di ricerca, è stato stimato un modello di regressione OLS al fine di isolare l'impatto dei singoli fattori strutturali sul tasso di rischio di povertà o esclusione sociale (AROPE). Il modello risulta altamente significativo nell'afferrare le dinamiche continentali, riuscendo a spiegare oltre il 60% della varianza totale (R-quadro = 0.604, p < 0.001). 
#Il coefficiente di Gini si conferma il predittore più potente e statisticamente robusto (p < 0.01). Una distribuzione iniqua del reddito penalizza in modo gravissimo la tenuta sociale, agendo come moltiplicatore della povertà a prescindere dal livello di ricchezza generale.
#Il PIL pro capite mantiene una capacità di abbattimento della povertà statisticamente significativa (p < 0.05). La spesa per la protezione sociale, pur mostrando il previsto effetto di contenimento (segno negativo), presenta nel modello multivariato una significatività solo marginale (p < 0.10). Ciò suggerisce che l'efficacia della spesa pubblica sia fortemente mediata dalla sua reale capacità di ridurre le disuguaglianze alla base (Gini).
#Il peso del settore manifatturiero (Valore Aggiunto Industriale) risulta non significativo (p > 0.15). Sebbene l'industria possa trainare il PIL nazionale, non possiede un meccanismo intrinseco e diretto capace di arginare la povertà o l'esclusione sociale qualora manchino adeguate politiche redistributive.
```

```{r}
#Grafico riferito alla domanda 3
dati_per_grafico <- dati_2022_stati %>%
  select(geo, poverta, pil, industria, disuguaglianza, spesa_sociale) %>%
  na.omit()

dati_standardizzati <- dati_per_grafico %>%
  mutate(across(c(poverta, pil, industria, disuguaglianza, spesa_sociale), ~as.numeric(scale(.))))

modello_std <- lm(poverta ~ pil + industria + disuguaglianza + spesa_sociale, data = dati_standardizzati)

risultati_df <- as.data.frame(summary(modello_std)$coefficients)
risultati_df$Variabile <- rownames(risultati_df)
risultati_df <- risultati_df[-1, ] 
colnames(risultati_df) <- c("Stima", "Errore_Std", "t_value", "p_value", "Variabile")

risultati_df$Limite_Inf <- risultati_df$Stima - (1.96 * risultati_df$Errore_Std)
risultati_df$Limite_Sup <- risultati_df$Stima + (1.96 * risultati_df$Errore_Std)

risultati_df <- risultati_df %>%
  mutate(Variabile = case_when(
    Variabile == "pil" ~ "1. PIL pro capite",
    Variabile == "industria" ~ "2. Peso Industria",
    Variabile == "disuguaglianza" ~ "3. Disuguaglianza (Gini)",
    Variabile == "spesa_sociale" ~ "4. Spesa Sociale",
    TRUE ~ Variabile
  ))

plot_modello <- ggplot(risultati_df, aes(x = Stima, y = reorder(Variabile, Stima))) +
  geom_vline(xintercept = 0, linetype = "dashed", color = "red", linewidth = 1) +
  geom_errorbarh(aes(xmin = Limite_Inf, xmax = Limite_Sup), height = 0.2, color = "#56B4E9", linewidth = 1.2) +
  geom_point(size = 5, aes(color = p_value < 0.05)) +
  scale_color_manual(values = c("TRUE" = "#D55E00", "FALSE" = "grey50"), 
                     name = "Significatività", labels = c("Non Significativo", "Significativo (p < 0.05)")) +
  theme_minimal() +
  labs(title = "Impatto dei Fattori Strutturali sul Rischio di Povertà",
       subtitle = "Coefficienti standardizzati. Se la linea blu tocca lo zero rosso, l'effetto non è certo.",
       x = "Forza dell'impatto (Verso sinistra: Riduce povertà | Verso destra: Aumenta povertà)",
       y = "") +
  theme(plot.title = element_text(face = "bold", size = 14),
        legend.position = "bottom",
        axis.text.y = element_text(size = 12, face = "bold"))

print(plot_modello)


#disuguaglianza è il fattore più potente e significativo, seguito da PIL, di poco significativo, e spesa sociale, di poco non significativo. Il peso dell'industria non è significativo.
```

```{r}
library(factoextra)

dati_cluster <- dati_2022_stati %>%
  select(geo, pil, industria, occupazione, disuguaglianza, spesa_sociale, poverta) %>%
  na.omit()

dati_scalati <- scale(dati_cluster[,-1]) 

# 1. METODO DEL GOMITO (WSS - Within Sum of Squares)
grafico_gomito <- fviz_nbclust(dati_scalati, kmeans, method = "wss") +
  theme_minimal() +
  labs(title = "Metodo del Gomito: Ricerca del K Ottimale",
       subtitle = "Cerca il punto in cui la curva 'si spezza' formando un gomito")
print(grafico_gomito)

# 2. INDICE DI SILHOUETTE (Metodo più preciso)
grafico_silhouette <- fviz_nbclust(dati_scalati, kmeans, method = "silhouette") +
  theme_minimal() +
  labs(title = "Indice di Silhouette: Ricerca del K Ottimale",
       subtitle = "Il picco più alto indica il numero ottimale di cluster")
print(grafico_silhouette)


#Questi due metodi concordano nell'indicare che il numero ottimale di cluster per segmentare i Paesi europei sulla base degli indicatori socio-economici è 2. Tuttavia così perderemmo troppe sfumature. Per cui, usiamo 3 cluster.
```

```{r}
#Clustering dei Paesi in base agli indicatori (PIL, Industria, Occupazione, Disuguaglianza, Spesa Sociale, Povertà)
library(cluster)

# Esecuzione K-means 
set.seed(123) # Per rendere i risultati riproducibili
modello_km <- kmeans(dati_scalati, centers = 3, nstart = 25)
#qui mettendo centers = n, si ottengono n cluster senza cambiare nient'altro nel codice
#io ne ho messi 3 ma possiamo provare con di più

# Aggiungiamo il cluster di appartenenza al dataset originale
dati_cluster$cluster <- as.factor(modello_km$cluster) 

# Analisi dei profili dei cluster (medie dei gruppi)
profili_cluster <- dati_cluster %>%
  group_by(cluster) %>%
  summarise(across(where(is.numeric), mean)) %>%
  mutate(n_paesi = table(dati_cluster$cluster))

print("--- PROFILI MEDI DEI CLUSTER ---")
print(profili_cluster)

# Mappa dei Cluster
mappa_cluster <- mappa_europa %>%
  inner_join(dati_cluster, by = "geo")

ggplot(data = mappa_cluster) +
  geom_sf(aes(fill = cluster), color = "white", linewidth = 0.2) +
  coord_sf(xlim = c(-12, 45), ylim = c(35, 70), expand = FALSE) +
  theme_void() +
  labs(title = "Geografia dei Cluster Socio-Economici", fill = "Gruppo")
```

L’applicazione dell’algoritmo di partizionamento K-means ha permesso di aggregare i 29 Paesi europei analizzati in tre cluster omogenei, rivelando dinamiche macroeconomiche e territoriali ben definite. Nonostante il peso dell’industria manifatturiera (circa il 16% in tutti e tre i gruppi) non risulti essere un fattore discriminante per determinare le disuguaglianze o la ricchezza, le altre variabili strutturali delineano tre “anime” distinte del continente europeo.
Cluster 1 (Rosso): Basso PIL, Alta Disuguaglianza, Alto Rischio Povertà, Bassa Spesa Sociale.
Questo cluster raggruppa prevalentemente l'Europa del Sud (Spagna, Italia, Grecia) e parte dell'Est e dei Balcani (Bulgaria, Romania, Croazia, Lituania, Lettonia, Estonia, Turchia).
Dal punto di vista dei fondamentali economici, questo gruppo presenta le criticità maggiori. Il PIL pro capite medio è il più basso d'Europa (26.139 SPA), accompagnato dal tasso di occupazione più debole (72,7%). Tuttavia, il dato più allarmante riguarda la coesione sociale: a causa di una spesa per la protezione sociale contenuta (19,7% del PIL), questo cluster registra i picchi massimi sia di disuguaglianza di reddito (Gini medio a 35,0) sia di rischio di povertà o esclusione sociale, che sfiora in media il 30% (28,4%). È l'evidenza empirica che i sistemi di welfare di quest'area geografica faticano a compensare le debolezze strutturali del mercato del lavoro.
Cluster 2 (Verde): PIL fuori scala, Occupazione alta, Spesa Sociale contenuta ma Efficace.
Questo micro-gruppo isola tre eccezioni continentali: Irlanda, Norvegia e Lussemburgo.
Si tratta di economie le cui dinamiche di creazione della ricchezza sono anomale rispetto al resto d'Europa (hub finanziari e tecnologici, o superpotenze energetiche). Il PIL pro capite medio è stratosferico, attestandosi a oltre 85.000 SPA, più del doppio del blocco continentale. Grazie a mercati del lavoro estremamente floridi (occupazione prossima all'80%), la disuguaglianza è tenuta sotto controllo (Gini 27,8) e il rischio di povertà è basso (18,4%). Un dato interessante è la spesa sociale, che in termini percentuali sul PIL risulta la più bassa in assoluto (17,8%): tuttavia, essendo calcolata su un PIL così immenso, il valore assoluto della protezione erogata per cittadino rimane altissimo e sufficiente a garantire la pace sociale.
Cluster 3 (Blu): PIL solido, Pieno Impiego, Bassa Disuguaglianza, Alto Welfare.
È il gruppo più numeroso e rappresenta la spina dorsale dell'Europa centro-settentrionale (Germania, Francia, Olanda, Scandinavia), a cui si è ormai saldata con successo gran parte dell'Europa Centrale (Polonia, Repubblica Ceca, Slovenia, Ungheria) e un'eccezione iberica virtuosa, il Portogallo.
Questo cluster incarna il "Modello Sociale Europeo". Il PIL è solido (36.077 SPA), sostenuto da un mercato del lavoro che rasenta il pieno impiego (occupazione media al 79,9%). Il vero elemento caratterizzante è la forza dell'apparato statale: con una spesa per la protezione sociale che assorbe quasi un quarto della ricchezza nazionale (24,6%), questo blocco riesce a comprimere drasticamente i divari di reddito. Presenta, infatti, il coefficiente di Gini più basso d'Europa (27,2) e il minor rischio di povertà (17,7%).

```{r}
#Visualizzazione dei Cluster 

# 1 (PIL vs Occupazione)
ggplot(dati_cluster, aes(x = pil, y = occupazione, color = cluster, label = geo)) +
  geom_point(size = 4, alpha = 0.7) +
  geom_text_repel() +
  theme_minimal() +
  labs(title = "Cluster dei Paesi Europei (2022)",
       subtitle = "Raggruppamento basato su PIL, Industria, Occupazione, Gini e Spesa Sociale",
       x = "PIL pro capite (SPA)",
       y = "Tasso di Occupazione (%)",
       color = "Cluster") +
  theme(plot.title = element_text(face = "bold"))
#Cluster verde isolato mentre blu e rosso si mischiano, con il primo più ricco e occupato del secondo e Turchia outlier.

# 2 (Occupazione vs Disuguaglianza)
ggplot(dati_cluster, aes(x = occupazione, y = disuguaglianza, color = cluster, label = geo)) +
  geom_point(size = 4, alpha = 0.7) +
  geom_text_repel() +
  theme_minimal() +
  labs(title = "Cluster dei Paesi Europei (2022)",
       subtitle = "Raggruppamento basato su PIL, Industria, Occupazione, Gini e Spesa Sociale",
       x = "Tasso di Occupazione (%)",
       y = "Disuguaglianza di Reddito (Gini)",
       color = "Cluster") +
  theme(plot.title = element_text(face = "bold"))
#Il cluster rosso (con Turchia outlier) si differenzia dagli altri due che invece si mischiano.

# 3a (PIL vs Povertà)
ggplot(dati_cluster, aes(x = pil, y = poverta, color = cluster, label = geo)) +
  geom_point(size = 4, alpha = 0.7) +
  geom_text_repel() +
  theme_minimal() +
  labs(title = "Cluster dei Paesi Europei (2022)",
       subtitle = "Raggruppamento basato su PIL, Industria, Occupazione, Gini e Spesa Sociale",
       x = "PIL pro capite (SPA)",
       y = "Rischio Povertà (%)",
       color = "Cluster") +
  theme(plot.title = element_text(face = "bold"))
#Emerge situazione molto netta tra i cluster.

# 3b (Disuguaglianza vs Povertà)
ggplot(dati_cluster, aes(x = disuguaglianza, y = poverta, color = cluster, label = geo)) +
  geom_point(size = 4, alpha =  0.7) +
  geom_text_repel() +
  theme_minimal() +
  labs(title = "Cluster dei Paesi Europei (2022)",
       subtitle = "Raggruppamento basato su PIL, Industria, Occupazione, Gini e Spesa Sociale",
       x = "Disuguaglianza di Reddito (Gini)",
       y = "Rischio Povertà (%)",
       color = "Cluster") +
  theme(plot.title = element_text(face = "bold"))
#Il cluster rosso si differenzia dagli altri due che invece si mischiano.

# 3c (Spesa Sociale vs Povertà)
ggplot(dati_cluster, aes(x = spesa_sociale, y = poverta, color = cluster, label = geo)) +
  geom_point(size = 4, alpha = 0.7) +
  geom_text_repel() +
  theme_minimal() +
  labs(title = "Cluster dei Paesi Europei (2022)",
       subtitle = "Raggruppamento basato su PIL, Industria, Occupazione, Gini e Spesa Sociale",
       x = "Spesa Sociale (% del PIL)",
       y = "Rischio Povertà (%)",
       color = "Cluster") +
  theme(plot.title = element_text(face = "bold"))
#Il cluster rosso si differenzia dagli altri due che invece si mischiano (con L'irlanda staccata).

# 3d (Industria vs Povertà)
ggplot(dati_cluster, aes(x = industria, y = poverta, color = cluster, label = geo)) +
  geom_point(size = 4, alpha = 0.7) +
  geom_text_repel() +
  theme_minimal() +
  labs(title = "Cluster dei Paesi Europei (2022)",
       subtitle = "Raggruppamento basato su PIL, Industria, Occupazione, Gini e Spesa Sociale",
       x = "Peso dell'Industria (% del PIL)",
       y = "Rischio Povertà (%)",
       color = "Cluster") +
  theme(plot.title = element_text(face = "bold"))
#Il cluster rosso si differenzia dagli altri due che invece si mischiano (con L'irlanda staccata).

rownames(dati_scalati) <- dati_cluster$geo
# 4 Grafico multi-dimensionale dei cluster (PCA)
grafico_cluster_pca <- fviz_cluster(modello_km, data = dati_scalati,
                                    geom = c("point", "text"),
                                    ellipse.type = "convex", 
                                    repel = TRUE,          
                                    show.clust.cent = TRUE,  
                                    ggtheme = theme_minimal(),
                                    main = "Mappa Multi-dimensionale dei Cluster Socio-Economici",
                                    xlab = "Dimensione 1 (Sintesi di Ricchezza e Benessere)",
                                    ylab = "Dimensione 2 (Sintesi di Struttura Industriale/Sociale)")

print(grafico_cluster_pca)
#Rosso staccato, mentre blu e verde si mischiano, seppur con l'Irlanda sembra ben differenziata.
```

Con 3 cluster, abbiamo i tre gruppi descritti sopra, due più grandi e uno con 3 paesi. Il problema è che la Turchia, pur essendo un caso molto particolare, è stata inserita nel cluster rosso. 
Con 4 cluster, la Turchia si stacca da tutto il resto, ma così fa anche l'Irlanda, mentre i Norvegia e Lussemburgo si mischiano con il resto dell'Europa centro-settentrionale, perdendo il piccolo gruppo ricco verde. 
Quindi, con 3 cluster, abbiamo 3 gruppi di numerosità diverse ma abbastanza giustificabili operativamente. Con 4, abbiamo due gruppi grandi e 2 outlier, che permettono analisi più interessanti su Irlanda e Turchia ma ci fanno perdere il cluster ricco. 


Qui scelgo dei Paesi abbastanza casualmente: in base a quanti cluster usiamo decidiamo quali paesi usare.
```{r}
#Passiamo all'analisi dei trend temporali: prendiamo blablabla perché blablabla
#Italia dal rosso, Germania e Belgio dal centro della figura blu, Irlanda dal verde e Turchia dal rosso. Irlanda e Turchia anche perché sono due casi estremi.
paesi_target <- c("IT", "TR", "DE", "BE", "IE") 
anno_inizio <- 2012
anno_fine <- 2022

# 1. Prepariamo i dati storici
dati_storici <- indicatori_data %>%
  filter(geo %in% paesi_target, time >= anno_inizio & time <= anno_fine) %>%
  arrange(geo, time) %>%
  group_by(geo) %>%
  mutate(
    pil_idx = (pil / first(na.omit(pil))) * 100,
    occ_idx = (occupazione / first(na.omit(occupazione))) * 100,
    ind_idx = (industria / first(na.omit(industria))) * 100,
    pov_idx = (poverta / first(na.omit(poverta))) * 100,
    dis_idx = (disuguaglianza / first(na.omit(disuguaglianza))) * 100
  ) %>%
  ungroup()

# I dati sono normalizzati a "Base 100" dividendo il valore di ogni anno per il primo dato cronologico valido disponibile (es. 2012).
# Questo elimina le differenze di unità di misura (es. Euro vs %) e permette di confrontare visivamente la pura variazione nel tempo.

# 2. Creiamo una funzione per generare i grafici temporali a "Forbice"
crea_trend <- function(df, var1, var2, nome1, nome2, titolo) {
  ggplot(df, aes(x = time)) +
    geom_line(aes(y = !!sym(var1), color = nome1), linewidth = 1.2) +
    geom_line(aes(y = !!sym(var2), color = nome2), linewidth = 1.2) +
    facet_wrap(~ geo, scales = "free_y") +
    theme_minimal() +
    labs(title = titolo,
         subtitle = paste("Base 100 = Anno", anno_inizio),
         x = "Anno", y = "Indice (100 = Valore Iniziale)", color = "Indicatore") +
    scale_color_manual(values = c("#0072B2", "#D55E00")) + # Colori per non daltonici
    theme(plot.title = element_text(face = "bold", size = 14),
          legend.position = "bottom",
          strip.text = element_text(face = "bold", size = 12)) +
    scale_x_continuous(breaks = scales::breaks_pretty())
}

#DOMANDA 1: Quando il PIL cresce, l'occupazione aumenta?
trend_q1 <- crea_trend(dati_storici, "pil_idx", "occ_idx", 
                       "PIL pro capite", "Occupazione", 
                       "Q1 Storica: Evoluzione PIL vs Occupazione (2012-2022)")
print(trend_q1)
#commento

#DOMANDA 2: Se cresce il tasso di occupazione, diminuisce la disuguaglianza di reddito?
trend_q2 <- crea_trend(dati_storici, "occ_idx", "dis_idx", 
                       "Occupazione", "Disuguaglianza di Reddito (Gini)", 
                       "Q2 Storica: Evoluzione Occupazione vs Disuguaglianza di Reddito (2012-2022)")
print(trend_q2)
#commento

#DOMANDA 3: mi concentro solo su due regressori, ossia disuguaglianza e industria. Il primo perché è il più potente, il secondo perché è l'unico che non ha mostrato significatività nella regressione multipla. Verifichiamo, così, se queste due osservazioni sono valide anche nel tempo.
trend_q3a <- crea_trend(dati_storici, "pov_idx", "dis_idx", 
                       "Rischio Povertà (AROPE)", "Disuguaglianza (Gini)", 
                       "Q3 Storica (A): La Povertà segue la Disuguaglianza? (2012-2022)")
print(trend_q3a)
#commento

trend_q3b <- crea_trend(dati_storici, "pov_idx", "ind_idx", 
                       "Rischio Povertà (AROPE)", "Peso Industria", 
                       "Q3 Storica (B): L'illusione dell'impatto industriale (2012-2022)")
print(trend_q3b)
#commento
```

```{r}
#significatività negli anni all'interno dei Paesi
#QUESTO UMBERTO HA DETTO NO ma non capisco come dovremmo fare
#In sostanza, la correlazione che calcolo è una correlazione tra le due variabili solo che come unità statistiche, anziché avere i Paesi, ho gli anni. Quindi, per ogni Paese, calcolo la correlazione tra PIL e Occupazione (o tra Occupazione e Disuguaglianza, o tra Povertà e Disuguaglianza) usando come unità statistica gli anni (2012-2022). In questo modo, ottengo un coefficiente di correlazione per ogni Paese che mi dice se, all'interno di quel Paese, le due variabili sono correlate nel tempo.
#Umberto ha detto di usare il test tra due medie ma non ho capito come dovremmo fare, visto che non abbiamo due gruppi di dati ma solo una serie temporale per ogni Paese.

test_trend <- function(df, var_x, var_y) {
  df %>%
    group_by(geo) %>%
    summarise(
      correlazione = round(cor(!!sym(var_x), !!sym(var_y), use = "complete.obs"), 3),
      p_value = round(cor.test(!!sym(var_x), !!sym(var_y))$p.value, 4),
      .groups = "drop"
    ) %>%
    mutate(
      significativo = case_when(
        p_value < 0.01 ~ "SI ***",
        p_value < 0.05 ~ "SI **",
        p_value < 0.10 ~ "Marginale *",
        TRUE ~ "NO"
      )
    ) %>%
    arrange(p_value) # Ordina dai risultati più forti a quelli più deboli
}

# 1. Test Q1: PIL vs Occupazione
print("--- TEST Q1: PIL vs Occupazione (2012-2022) ---")
test_q1 <- test_trend(dati_storici, "pil", "occupazione")
print(test_q1)
#Altamente significativo per tutti. Correlazione positiva altissima ovunque.

# 2. Test Q2: Occupazione vs Disuguaglianza (Gini)
print("--- TEST Q2: Occupazione vs Disuguaglianza (2012-2022) ---")
test_q2 <- test_trend(dati_storici, "occupazione", "disuguaglianza")
print(test_q2)
#Altamente significativo in Blegio, significativo in Irlanda, non significativo in Italia, Germania e Turchia. Correlazione negativa altissima in Belgio e Irlanda, negativa ma più debole in Germania, positiva in Italia e Turchia.

# 3. Test Q3A: Disuguaglianza vs Povertà (La Conferma)
print("--- TEST Q3A: Disuguaglianza vs Povertà (2012-2022) ---")
test_q3a <- test_trend(dati_storici, "disuguaglianza", "poverta")
print(test_q3a)
#Altamente significativo in Blegio, significativo in Irlanda, non significativo in Italia, Germania e Turchia. Correlazione positiva altissima in Belgio e Irlanda, positiva ma più debole in Turchia e Germania, negativa in Italia.

# 4. Test Q3B: Industria vs Povertà (Il Falso Mito)
print("--- TEST Q3B: Industria vs Povertà (2012-2022) ---")
test_q3b <- test_trend(dati_storici, "industria", "poverta")
print(test_q3b)
#Non significativo in tutti i Paesi, solo marginalmente in Turchia. Correlazione negativa in Italia, Germania e Irlanda, positiva in Belgio e Turchia.
```

```{r}
#esempio possibili mappe correlazioni

#1. Sincronia tra Crescita del PIL e Occupazione (Correlazione di Pearson)
correlazioni_pil_occ <- indicatori_data %>%
  filter(time >= 2012 & time <= 2022) %>%
  group_by(geo) %>%
  filter(sum(!is.na(pil) & !is.na(occupazione)) >= 3) %>% 
  summarise(
    r_pil_occupazione = cor(pil, occupazione, use = "complete.obs"),
    .groups = "drop"
  )

mappa_corr_pil_occ <- mappa_europa %>%
  inner_join(correlazioni_pil_occ, by = "geo")

ggplot(data = mappa_corr_pil_occ) +
  geom_sf(aes(fill = r_pil_occupazione), color = "white", linewidth = 0.1) +
  scale_fill_gradient2(low = "#D55E00", mid = "white", high = "#0072B2", 
                       midpoint = 0, limit = c(-1, 1),
                       name = "Correlazione (r)") +
  coord_sf(xlim = c(-12, 45), ylim = c(35, 70), expand = FALSE) +
  theme_void() +
  labs(title = "Sincronia tra Crescita del PIL e Occupazione",
       subtitle = "Correlazione di Pearson (2012-2022). Il blu indica dove il PIL traina l'occupazione.",
       caption = "Dati: Eurostat | Serie storica 11 anni") +
  theme(plot.title = element_text(face = "bold", size = 16),
        legend.position = "right")

#2. Sincronia tra Occupazione e Disuguaglianza (Correlazione di Pearson)

correlazioni_occ_dis <- indicatori_data %>%
  filter(time >= 2012 & time <= 2022) %>%
  group_by(geo) %>%
  filter(sum(!is.na(occupazione) & !is.na(disuguaglianza)) >= 3) %>% 
  summarise(
    r_occupazione_disuguaglianza = cor(occupazione, disuguaglianza, use = "complete.obs"),
    .groups = "drop"
  )

mappa_corr_occ_dis <- mappa_europa %>%
  inner_join(correlazioni_occ_dis, by = "geo")

ggplot(data = mappa_corr_occ_dis) +
  geom_sf(aes(fill = r_occupazione_disuguaglianza), color = "white", linewidth = 0.1) +
  scale_fill_gradient2(low = "#D55E00", mid = "white", high = "#0072B2", 
                       midpoint = 0, limit = c(-1, 1),
                       name = "Correlazione (r)") +
  coord_sf(xlim = c(-12, 45), ylim = c(35, 70), expand = FALSE) +
  theme_void() +
  labs(title = "Sincronia tra Occupazione e Disuguaglianza di Reddito",
       subtitle = "Correlazione di Pearson (2012-2022). Il blu indica dove l'occupazione è associata a minori disuguaglianze.",
       caption = "Dati: Eurostat | Serie storica 11 anni") +
  theme(plot.title = element_text(face = "bold", size = 16),
        legend.position = "right")
  
#non viene nulla di granché collegabile ai cluster
```


